【裁判字號】    88,上訴,4417
【裁判日期】    890225
【裁判案由】    侵占等
【裁判全文】
臺灣高等法院刑事判決                          八十八年度上訴字第四四一七號
    上  訴  人
    即  被  告  甲○○
                乙○○
    共      同
    選任辯護人  陳昭全
                廖學興
右上訴人因侵占等案件，不服臺灣宜蘭地方法院八十八年度易字第一九二號，中華民
國八十八年十月二十二日第一審判決（起訴案號：臺灣宜蘭地方法院檢察署八十八年
度偵字第一一三九號）提起上訴，本院判決如左：
    主    文
上訴駁回。
乙○○緩刑年。
    事    實
一、甲○○與乙○○係夫妻關係，於民國（下同）八十六年十一月間，與丙○○、丁○○、許國文、林逸民、陳淳志、陳敬遠、陳威震、游建豐等人擬共同籌組財團
    法人羅星社會福利基金會（以下簡稱羅星基金會），再以該基金會籌建松年安養
    中心，籌備會討論中約定每人捐助新台幣（下同）二百五十萬元，丙○○依約先
    簽發票載日為八十六年十二月七日及同年月十五日，面額分別為九十萬元及六十
    萬元之支票二紙，交予甲○○及乙○○兌現後存入以乙○○為戶名（惟提領款印
    鑑需乙○○與丁○○之印鑑共同為之）之羅星基金會籌備處暫時帳戶即中國農民
    銀行羅東分行四九四八八─二號活期儲蓄存款帳戶內。詎甲○○與乙○○竟基於
    共同意圖為自己不法所有之概括犯意，先後於同年十二月二十二日及二十九日，
    由乙○○以其前開帳戶之印鑑及盜用丁○○之印鑑，連續偽造乙○○與丁○○分
    別共同提款九十三萬元及十七萬元（其中五萬元非丙○○所交付之款項，故實際
    僅提領丙○○之款項一百零五萬元）之存摺存款取款憑條，再連續持以行使向中
    國農民銀行羅東分行之前開帳戶分別提領九十三萬元及十七萬元後，交由甲○○
    花用，而共同侵占其自己所負責保管及持有之前揭丙○○所簽發之票款一百零五
    萬元，足以生損害於丙○○及丁○○。嗣因羅星基金會因籌設不成，丙○○向甲○○及乙○○催討前揭簽發之票款，而甲○○及乙○○僅返還餘款四十五萬元後
    ，始知悉上情。
二、案經被害人丙○○訴由台灣宜蘭地方法院檢察署檢察官偵查起訴。
    理    由
一、訊據上訴人即被告甲○○、乙○○對於右揭蓋用丁○○之印鑑先後提領丙○○所
    兌現之票款一百零五萬元之事實，固均供承不諱，惟均否認有何行使偽造私文書
    及侵占之犯行，均辯稱：帳戶是為籌備基金會所設立，當初約定每人捐助二百五
    十萬元，但伊只收到丙○○所繳的一百五十萬元，伊二人是基金會籌備之主辦人
    ，是大家開會同意伊二人於二百五十萬元之範圍內，可動支充作企劃費用，且本
    件是合夥關係，並無侵占可言云云。惟查，右揭事實業據告訴人丙○○指訴綦詳
    ；且查被告二人與丙○○、丁○○、許國文、林逸民、陳淳志、陳敬遠、陳威震
    、游建豐等人雖擬共同籌組財團法人羅星基金會及籌建松年安養院，惟當初僅止
    於討論階段，當時言及發起人每人先拿出二百五十萬元，嗣經開會評估後，此案
    並不可行，其他發起人才未將錢存入籌備處帳戶內，被告所提出之會議草稿影本
    上所記載之企劃費用二百五十萬元，是開會時有討論整個企劃費用約二百五十萬
    元，但未同意被告二人可於二百五十萬元之範圍內動用支出等情，業據證人丁○○、陳威震分別於原審審理中結證明確，復無會議記錄載明全體發起人有同意被
    告等二人可動用整個企劃費用約二百五十萬元，是本件被告等人所擬籌設之羅星
    基金會僅只於討論階段，發起人間並無互約出資以籌組財團法人羅星基金會及籌
    建松年安養院之合意，並未形成合夥關係，被告所辯本件係合夥關係，且係經全
    體同意於二百五十萬元範圍內動支企劃費用云云，要屬卸責之詞，不足採信。又
    被告二人辯稱其花費一百零五萬元係動支在籌備基金會之評估、考察及公關方面
    ，惟被告二人均無法提出所動支金額的收據等細目資料以實其說，被告二人所辯
    錢是用在評估、考察及公關方面不符情理，要無可取。況被告二人盜用丁○○之
    印鑑，連續偽造被告乙○○與丁○○分別共同提款九十三萬元及十七萬元（其中
    五萬元非丙○○所交付之款項，故實際僅提領丙○○之款項一百零五萬元）之存
    摺存款取款憑條，再連續持以行使向中國農民銀行羅東分行之前開帳戶分別提領
    九十三萬元及十七萬元之事實，亦經證人丁○○於原審審理中結證明確；證人丁○○於本院調查時進而結證：作這個案子，有講過考察要花很多錢，只有討論，
    企劃費用就是當場隨便寫，被告講企劃費用多少錢，我就寫，不是正當的寫，不
    是講他們能花二百五十萬元，用錢應該經過會計程序，而且我也沒有同意被告使
    用企劃費，更沒有同意被告能用我的印鑑提款等語（見八十九年一月十三日訊問
    筆錄）。再者，被告只收到丙○○所繳的一百五十萬元，其餘款項均未能收齊，
    乃竟謂被告可以全數動支該款，而令丙○○一人承擔所謂之「企劃費」，亦不符
    情理。此外復有中國農民銀行羅東分行八十八年八月十八日八八農羅字第四００
    號函附之存款印鑑卡、交易明細表及存摺存款取款憑條等影本附卷足稽，足見被
    告二人所辯丁○○有同意伊使用印鑑，無偽造文書等犯行云云，顯係畏罪卸責之
    詞，尚難採信。本件事證明確，被告二人犯行洵堪認定。
二、核被告二人所為係犯刑法第二百十六條、第二百十條之行使偽造私文書罪（此部
    分起訴書雖未論及，惟與起訴書已論列部分，有裁判上一罪之關係，為起訴效力
    所及，本院自得併予審究之）、第三百三十五條之普通侵占罪。公訴意旨認被告
    二人此部分係犯刑法第三百三十六條第二項之業務侵占罪，惟被告二人僅係負責
    保管羅星基金會籌備處之存款帳戶，並未經所有發起人授權賦予任何職務，業據
    告訴人丙○○、證人陳敬遠、陳威震於原審證述明確，核其所為尚不該當刑法第
    三百三十六條第二項之業務侵占罪，公訴人此部分起訴法條尚有未洽，應予變更
    。又被告偽造私文書之低度行為，為其行使之高度行為所吸收，不另論罪。被告
    盜用印章之行為，為偽造私文書之部分行為，亦不另論罪。被告二人所犯前開行
    使偽造私文書罪及侵占罪，其各先後二次犯行時間緊接，犯罪構成要件相同，顯
    係基於概括之犯意反覆為之，應分別依連續犯之規定論以一罪，並加重其刑。又
    被告所犯右開連續行使偽造私文書罪與侵占罪間，有方法結果之牽連關係，應依
    牽連犯之規定從一重之連續行使偽造私文書罪處斷。被告二人就所犯右開罪名，
    有犯意聯絡及行為分擔，均為共同正犯。
三、原審以被告二人犯罪明確，同此事實認定，而適用刑法第二十八條、第五十六條
    、第二百十六條、第二百十條、第三百三十五條、第五十五條，罰金罰鍰提高標
    準條例第一條前段，並審酌被告二人犯罪之動機、目的、手段、對被害人丙○○
    、丁○○所生之危害，及犯罪後之態度等一切情狀，各量處有期徒刑伍月，並說
    明被告二人所偽造之存摺存款取款憑條，業經交付中國農民銀行羅東分行所有，
    尚非被告二人所有之物，爰不宣告沒收，經核原判決上開認事用法，洵無不合，
    且就被告二人有利不利部分（指被訴業務侵占，而變更法條）均已有所斟酌，上
    訴意旨仍執前開情詞否認犯罪而指摘原判決，尚難認為有理由，應予駁回。第查
    ，被告乙○○未曾受有期徒刑以上刑之宣告，有臺灣高等法院檢察署刑案紀錄簡
    覆表、臺灣宜蘭地方法院被告全國前案紀錄表各乙紙附卷可憑，經此次偵、審程
    序及科刑之教訓後，當知所警惕，信無再犯之虞，且本件係由其夫甲○○主導，
    被告乙○○僅居於附從地位，其惡性尚淺，若令被告夫婦同陷囹圄，定陷家庭於
    破碎，本院因認乙○○所宣告之刑，以暫不執行為適當，爰對乙○○併予宣告緩
    刑年，用資兼顧，並勵自新。
據上論斷，應依刑事訴訟法第三百六十八條，刑法第七十四條第一款，判決如主文。
本案經檢察官蔡日昇到庭執行職務。
中    華    民    國    八十九    年       二       月      二十五      日
                          臺灣高等法院刑事第十二庭
                              審判長法  官  劉  景  星
                                    法  官  陳  博  志
                                    法  官  陳  志  洋
右正本證明與原本無異。
如不服本判決應於收受送達後十日內向本院提出上訴書狀，其未敘述上訴之理由者並
得於提起上訴後十日內向本院補提理由書（均須按他造當事人之人數附繕本）。
                                    書記官  顧倪 淑 貞
中    華    民    國    八十九    年       二       月      二十九      日
參考法條：
    刑法第二百十六條
行使第二百十條至第二百十五條之文書者，依偽造、變造文書或登載不實事項或使登
載不實事項之規定處斷。
    刑法第二百十條
偽造、變造私文書，足以生損害於公眾或他人者，處五年以下有期徒刑。


司法院資訊處製作；財團法人民間司法改革基金會備份。
